臺灣高等法院臺中分院刑事判決　　　　　　　　　　九十年度上易字第二五六六號
　　上　訴　人　臺灣台中地方法院檢察署檢察官
　　被　　　告　乙○○
　　輔　佐　人　丁○○○
右上訴人因被告違反醫師法案件，不服臺灣台中地方法院九十年度易字第一八九三號
中華民國九十年十月三十日第一審判決（起訴案號：臺灣台中地方法院檢察署九十年
度偵字第一八九三號），提起上訴，本院判決如左：
    主      文
上訴駁回。
    理      由
一、公訴意旨略以：被告乙○○未取得合法醫師資格，竟自民國八十九年二月二十二
    日起，在臺中縣豐原市○○路一一四號住處，為病患診療並開處方用藥，擅自執
    行醫療業務。嗣於八十九年七月十日上午十時三十分許，在上址為臺中縣衛生局
    人員會同臺中縣豐原市衛生所分區稽查小組人員發現有陳設儲存中藥材之藥櫃，
    當場並扣得中藥品調劑處方簽四十張。因認被告乙○○涉違反醫師法第二十八條
    第一項前段之未取得合法醫師資格，擅自執行醫療業務罪嫌云云。
二、按犯罪事實應依證據認定之，無證據不得推定其犯罪事實，刑事訴訟法第一百五
    十四條定有明文。次按所謂認定犯罪事實之證據，係指足以認定被告確有犯罪行
    為之積極證據而言，該項證據自須適合於被告犯罪事實之認定，始得採為斷罪之
    資料；又事實之認定，應憑證據，如未能發現相當確實證據，或證據不足以證明
    ，自不能以推測或擬制之方法，以為裁判之基礎，最高法院二十九年上字第三一
    ０五號、四十年臺上字第八六號判例著有明文。再按告訴人之告訴，係以使被告
    受刑事訴追為目的，是其陳述是否與事實相符，自應調查其他證據以資審認；又
    事實審法院對於證據之取捨，依法雖有自由判斷之權，然積極證據不足證明犯罪
    事實時，被告之抗辯或反證縱屬虛偽，仍不能以此資為積極證據應予採信之理由
    ，最高法院亦著有五十二年臺上字第一三００號及三十年上字第四八二號判例可
    資參照。又按認定犯罪事實所憑之證據，無論係直接證據或間接證據，其為訴訟
    上之證明，須於通常一般之人均不致有所懷疑，而得確信其為真實之程度者，始
    得據為有罪之認定，倘其證明尚未達到此一程度，而有合理之懷疑存在，復無其
    他調查途徑可尋，法院即應為無罪之判決，最高法院七十六年臺上字第四九八六
    號著有判例。
三、訊據被告堅決否認有上揭犯行，辯稱：伊住伊岳母家，當時有一位伊太太之表叔
    甲○啟在臺中縣豐原市○○路一０六號經營中藥行，後因他欠債要搬家，所以才
    將中藥材放在伊住處，他現在搬到那裡伊不知情，至於扣案處方簽四十張，因伊
    從事算命、批八字工作，常常兩三個月做不到一件，因為沒事所以就會拿甲○啟
    留下來之藥單，按照他們的藥單抄寫，其中之處方簽之名字大都是伊女兒張雅媛
    、張雅喬、伊太太丁○○○、伊妹妹張鳳英、伊哥哥張文彬等人，日期雖寫八十
    九年，但是抄寫時依抄寫當日日期寫下，但伊沒有幫他們看過病，也沒有幫其他
    人看過病等語，經查：
（一）原審法院向臺中縣中藥商業同業公會查詢，該會是否有會員甲○啟（世展中藥
      房），經該會函覆：「該藥房係於七十五年九月間加入本會中藥從業人員聯誼
      會，申請藥商列冊登記，於八十二年二月五日獲行政院衛生署核准藥商列冊證
      明，並依法核發藥商許可證執照，於臺中縣東勢鎮營業，八十五年遷移豐原市
      ○○路一０六號，八十七年間遷移至臺中縣潭子鄉，可能受景氣影響之因吧，
      自去年（八十九年）起已聯絡不到」等情，有該公會九十年九月七日中縣中藥
      會字第二一三號函及其所附之會員入會申請書一份附於本院卷可按，足證確有
      甲○啟之人，且其係從事中藥商業無訛。又被告於九十年八月二十一日在原審
      法院審理時陳稱「．．甲○啟的太太名叫洪美麗或洪慧娟」等語（原審卷第七
      十一頁）。復經原審法院依被告於偵查時所提出之甲○啟名片上所載之行動電
      話「000000000」號，向中華電信股份有限公司臺灣中區電信分公司
      豐原營運處查詢，該行動電話之用戶為張洪美麗之事實，有該營運處九十年八
      月二十七日豐一業字第九０ＣＤ一０００三七號函及客戶申請資料各一份存卷
      可憑，依被告上開所述，綜合以觀，被告之辯詞並無矛盾之處。再依上開臺中
      縣中藥商業同業公會之函文足知，甲○啟確實經營中藥房，於八十五年至八十
      七年間居住於豐原市○○路一０六號，後再遷移至臺中縣潭子鄉，其遷移之時
      間亦與被告所述大致相符，且甲○啟經營之中藥房生意不佳，致於八十九年間
      未再與該公會聯絡，是其於遷移時將藥櫃交與被告代為管理，難謂有何違悖情
      理。
（二）至公訴人以甲○啟於八十八年十一月三日傳真給被告配偶丁○○○略稱「如文
      恩（被告）有意於舊址（即台中縣豐原市○○路一０六號）繼續執業，那就一
      舉數得之事，．．執業之大計也可另打知名度，但願文恩能取我世展中藥藥商
      執照向公會廖小姐更名稱，．．因為於舊址營業的話，如有人查詢可說因債務
      問題今已頂讓即可，．．」等語，認為被告於受讓後，有從事醫療行為云云，
      惟查甲○啟原係從事中藥商，並非醫療行為，依上開傳真內容亦僅囑付被告繼
      續其藥商業務而已，無從看出被告有從事為人看病之醫療行為，再依扣案之四
      十張處方簽中，其中二十一張均未載有姓名、年籍及住址資料，則是否為被告
      替人看病之處方簽，已屬可疑，另十九張雖載有病患名稱、日期及症狀（詳如
      附表所示），但均為被告之妻子、女兒、妹妹、哥哥，且據證人即被告之女兒
      張雅媛於九十年七月二十六日在原審法院審理時證稱：「（乙○○從事何職？
      ）我父親平常在幫人家算命，母親也有在工作，家庭經濟由父母二人分擔。」
      、「（平常身體有何疾病？）平常有感冒、喉嚨痛、多痰及耳朵痛，我都是到
      診所看病，沒有請我父親開藥給我。」、「（是否認識甲○啟？）甲○啟是我
      祖父的朋友，三年前我還住在水源路的時候有看過他，他住在我們家隔壁，我
      認識他有三、四年，他是開中藥店的，我父親當時就在幫人家算命。」等語（
      原審卷第五十四、五十五）。證人即被告之女兒張雅喬於九十年七月二十六日
      在原審法院亦證稱：「（是否認識甲○啟？）我都叫他『阿公』，跟我們沒有
      親戚關係，他是我祖父的朋友，我父親都叫他叔叔。」、「（是否有到甲○啟
      的中藥店看病？）我住在水源路時有到甲○啟的中藥店看過感冒。」、「（到
      甲○啟中藥店看過幾次病？）看過三、四次，看什麼病我記不清楚，大部分都
      是看感冒。」、「甲○啟是我們的鄰居，我們幾乎每天都會去他那邊，如果身
      體有什麼疾病他都會開藥給我們吃，有時都沒收錢。」等語（原審卷第五十六
      、五十七頁）。又證人即被告之妻丁○○○於九十年七月二十六日在原審法院
      審理中亦證稱：「（是否認識甲○啟？）甲○啟是我的表叔，平常我們都稱呼
      他叔叔，我的小孩平常都稱呼他『阿公』，他是開中藥行的。、「（是否曾到
      甲○啟的中藥行看病？）我經常去給他看病，大部分是看感冒或婦女病。」等
語（原審卷第五十九、六十頁），證人即被告之妹妹張姬玲亦證稱：「（本名
      為何？）我原名張鳳英，二十年前改名叫張姬玲。」、「（乙○○是否有在當
      ｛幫之誤植｝人家看中醫？）沒有，他一直都在幫人家算命，因我父親也是在
      幫人家算命的。」、「（對藥單有何意見？）我不清楚，上面的鳳英是我的名
      字，是否為乙○○的筆跡我不清楚。」等語（原審卷第五十八頁），渠等證人
      所證均屬一致，均否認被告有為其看病之情事，足見公訴人以上開傳真信函所
      述之內容，遽認被告有從事醫療行為，尚嫌速斷。且彼等證人均證稱曾給甲○
      啟看病等情，故被告辯稱扣案之藥單係甲○啟所留下之藥單抄寫下來的，日期
      雖寫九十年，但是依抄寫當日日期寫下等語，並非不可能，從而，公訴人以扣
      案之處方簽中「乘武兄之友」（即彭武來）者，日期載八十九年七月七日，認
      為甲○啟已離開上址，應係被告為其看病云云，亦難採為不利於被告之證據。
（三）再查，證人即神岡鄉衛生所衛生稽查員丙○○於九十年七月五日原審法院審理
      中證稱：「（請說明八十九年七月十日之稽查情形？）當時我在縣政府衛生局
      醫政課任職，當天我是會同豐原市的衛生所的稽查員，共二人去稽查，當時我
      們接獲民眾檢舉，所以才會去豐原市○○路一一四號稽查。．．．我們進到該
      處時，現場只有一個小門進出，門口放了一張類似算命的桌子，桌子後面是會
      客室的沙發，之後才是擺藥櫃，藥櫃距離門口約有十餘公尺，中間沒有東西隔
      開，所以從門口就可以看到藥櫃。在藥櫃的桌上我發現有處方簽，被告跟我說
      那是他本人寫的，但他跟我說他沒有幫人家看病，現場沒有病人。」，「（對
      藥櫃照片有何意見？）這是我們當天在現場拍攝的，現場有兩個藥櫃貼著牆壁
      放，藥櫃前有一張空桌子，我們當天稽查時，藥櫃上還有灰塵，好像好久沒有
      使用，但藥罐內仍有藥粉。」等語，（原審卷第三十三、三十四頁），稽查人
      員並無發現被告有為人看病之行為，該處亦無任何病人在場，且該藥櫃因久未
      使用而堆積灰塵，此亦可證明，被告並未使用該藥櫃，該藥櫃上雖有置放中藥
      房常用之電子磅秤、槌缽，藥罐內亦有藥粉等物，然依被告所言，此藥櫃係甲○啟所置放，則該電子磅秤、槌缽及藥罐內之藥粉放置在藥櫃上，即與事理相
      符，自不得僅以此即推論被告有為人看病之醫療行為，故證人丙○○偵查中所
    證上開藥櫃很新，藥品照片上看起來很新云云，尚不足資為不利於被告之證據
      。
（四）又本件之查緝雖據證人丙○○於本院調查中證稱：「有一匿名的人打電話到衛
      生所告訴我，被告開了二次藥給她婆婆吃，第一次花了一萬二千元，第二次又
      要付一萬多元，檢舉人就對她婆婆說”看不好，為何還要去”後來就打電話跟
      我們檢舉。」等語（本院卷第三十六頁）惟該檢舉人並無留下姓名、年籍及地
      址，法院無從傳喚以查證，且係證人丙○○轉述之檢舉人所述內容，要屬為審
      判外之陳述，難為不利於被告之憑採。
四、此外，復查無其他積極證據足以證明被告有何公訴人所訴之犯行，揆諸右揭判例
    說明，原判決諭知被告無罪，認事用法，應無不合。公訴人上訴意旨略以案外人
    甲○啟於八十八年十一月三日傳真函指稱甲○啟已於八十八年五月間已離開上址
    ，被告簽寫之處方簽在甲○啟離開之後所簽，載有症狀、用藥、日期，且藥櫃很
    新，並放置有藥罐、藥秤，被告應有從事醫療行為，因而認為原審判決認事用法
    ，尚嫌未洽等語，指摘原判決不當，難謂有理由，應予駁回。
據上論斷，應依刑事訴訟法第三百六十八條，判決如主文。
本案經檢察官戊○○到庭執行職務。
中      華      民      國      九十一     年     三      月     五     日
                                臺灣高等法院臺中分院刑事第十庭
                                      審判長法  官  林  照  明
                                            法  官  蔡  名  曜
                                            法  官  盧  江  陽
右正本證明與原本無異。
被告不得上訴。
                                            書記官  陳  妙  瑋
中      華      民      國      九十一     年     三      月     八     日
                                                                        Ｒ
附表：
編 號       診療日期        病患名稱        症    狀
 一        89、02、22        彬兄           咳
 二        89、02、29        喬             經痛、腹痛、白帶
 三        89、02、29        炳             咽乾痛
 四        89、03、20        張雅媛         咽痛、痰多
 五        89、03、23        炳             喉痛、鼻塞、口爛
 六        89、03、24                       咳嗽、流鼻涕
 七        89、03、26        炳             失聲、咳劇
           89、04、27        雅媛           失聲、咳劇（同張診療單）
 八        89、04、05        張雅媛         咽腫痛、多痰
 九        89、04、11                       便秘
 十        89、04、12        炳
 十一      89、04、21        雅媛           火傷、傷口不易合
 十二      89、04、24        雅媛           咳喘、咳夜偶劇
 十三      89、04、27        張雅喬         扁桃腺發
 十四      89、05、05        雅媛           肚子痛
 十五      89、05、11        炳             口爛
 十六      89、05、17        雅媛           面生面粉
 十七      89、06、28        炳
 十八      89、07、02        鳳英
 十九      89、07、07        武乘兄之友     人疲勞、口乾、腳痠痛
                                                                        Ｒ
